臺灣高等法院刑事判決　　　　　　　　　九十一年度上訴字第一二一一號
　　上　訴　人　臺灣板橋地方法院檢察署檢察官
　　上　訴　人
　　即　被　告　乙○○
　　選任辯護人　林晉宏
　　　　　　　　江東原
　　　　　　　　趙文銘
右上訴人，因被告殺人未遂等案件，不服台灣板橋地方法院，九十一年度訴字第九十
五號，中華民國九十一年三月二十二日第一審判決（起訴案號：台灣板橋地方法院檢
察署九十年偵字第一八五八五號）提起上訴，本院判決如左：
    主  文
原判決關於殺人未遂部分撤銷。
乙○○殺人未遂，處有期徒刑貳年陸月。扣案之汽油桶壹桶沒收。
    事  實
一、乙○○與甲○○係夫妻，兩人迭因管教乙○○與前妻所生子女問題發生爭執，乙
    ○○於民國九十年十一月一日凌晨零時二十分許飲酒後，在臺北縣樹林市○○路
    ○段一四五巷六號自宅內，復因管教子女問題與甲○○發生激烈口角，乙○○竟
    趁甲○○於吵架後至前述自宅二樓浴室洗澡之際，將其平日農耕抽水馬達所用置
    於自宅一樓客廳內裝有汽油之容量二十公升汽油桶一桶，攜帶至前述自宅二樓客
    廳內，迨甲○○沐浴完畢，因見乙○○將汽油桶置於身旁坐於二樓客廳內，遂出
    言挑釁稱：拿汽油桶到二樓客廳做什麼，是不是要死，要死大家一起死才不會吵
    架，言畢進入其二樓臥房，並與乙○○繼續因管教子女問題發生爭執，乙○○遂
    持汽油桶至二樓臥房門口，揚言：好，要死大家一起死，並將汽油桶內所裝汽油
    大量潑灑於臥房內之彈簧床上及門口附近，因甲○○仍繼續與乙○○發生爭執，
    乙○○氣憤難耐遂摔門出房，旋基於殺人之不確定故意及放火燒燬現供人使用之
    住宅之故意，以打火機在臥房門口引燃汽油，放火燃燒二樓臥房之裝潢、家具等
    物品，並因而致生公共危險，嗣乙○○見火勢猛烈，為顧及甲○○之安危，遂自
    行持滅火器撲滅，前述房屋的主要結構始未燒燬，甲○○並推倒衣櫥由窗戶逃出
    ，致未遇害，惟仍受有右小腿燙傷及多處擦傷之傷害，並經警到場處理扣得汽油
    桶一桶。
二、案經台北縣警察局樹林分局報請台灣板橋地方法院檢察署檢察官偵查起訴。
    理  由
一、前揭犯罪事實，訊據上訴人即被告乙○○矢口否認有何縱火殺人之犯行，於原審
    辯稱：伊只是要嚇嚇甲○○，一時氣憤才摔門出去，但因甲○○還一直念，氣不
    過才點火，且由伊於爭吵過程中，並未拘束甲○○行動，僅潑灑汽油桶中極少部
    分之汽油於主臥房門口，並非將汽油桶內汽油悉數潑盡，亦未針對甲○○或接近
    甲○○之處潑灑汽油，再起火點之二樓除有伊潑灑汽油之主臥室外，尚有客廳、
    其餘臥室、洗衣間及浴廁等處所，然伊僅在主臥室門口附近潑灑部分汽油，火場
    燒損情形僅侷限於主臥室門口附近，越靠近該房間內側及走廊越輕微之火場燒損
    情形及伊點火後隨即取滅火器滅火，甲○○亦稱並未感受到有遭伊殺害之危險，
    足見伊並無放火燒屋殺人之犯意，其於本院辯稱不是故意要殺甲○○，只是要嚇
    她云云。
二、被告固不否認於右揭時、地點燃其潑灑在二樓臥房門口地上汽油之事實，然矢口
    否認有何放火燒燬現供人使用住宅之犯意，而以前詞置辯，然查，此部份犯罪事
    實業經被害人甲○○迭於警訊、原審偵審中及本院訊問時指述甚詳（見偵查卷宗
    第九頁、第十頁、第三十八頁及原審法院九十一年二月四日、同年月二十一日訊
    問筆錄，本院九十一年六月十九日訊問筆錄），此外，復有供本件放火用之汽油
    桶一桶扣案、臺北縣政府消防局第二大隊火災原因調查報告書一份、酒精測試單
    一紙及現場照片十六幀附卷可憑，被告前揭所辯，顯係卸責之詞，不足採信，被
    告辯護人稱被告於潑灑汽油時，曾點火抽煙，可能因此引燃汽油燃燒裝潢，被告
    並無放火之行為及故意，至多僅有失火行為等語。惟查被告於警偵訊及原審審理
    時迭供承係其點火燒二樓裝潢，核與被害人甲○○所供係被告點火相符，足證本
    件確係被告故意點火致生火災，所謂吸煙不慎致引火燃燒云云，不足採信。綜此
    ，被告此部分犯行，罪證明確，堪以認定。
三、被告否認有何殺害甲○○之犯行，然查：被告自承以打火機在臥室門口點燃汽油
    時，明知甲○○人在房內（見偵查卷宗第三十頁背面），亦知臥室地板及房間隔
    間均係木質，點燃潑灑在木質地板上之汽油將會燒燬房屋（見原審法院九十一年
    二月四日訊問筆錄），而被害人甲○○與被告為配偶關係，誼屬至親，其於警訊
    及原審法院審理中歷次表示不願對被告提出告訴，然就被告於放火前，曾揚言『
    要死大家一起死』之情，則均堅指不移（見偵查卷宗第九頁、第十頁背面、原審
    法院九十一年二月四日、同年月二十一日訊問筆錄），足見被告確口出此語後放
    火，參諸被告臥室裝潢配置為一門二扇窗戶，窗戶分別位於進入臥室門口左側之
    化妝台旁及臥室內門口正前方彈簧床上方，床頭上之窗戶外尚有衣櫥擋住該窗戶
    ，有火災現場平面及物品配置圖附於前揭火災原因調查報告書可稽，而被害人甲
    ○○則指稱起火時僅伊一人在房內，因化妝台旁之窗戶離起火點較近，只好從床
    頭上之窗戶逃生，然因床頭上窗戶外尚有衣櫥擋住，伊將衣櫥推倒後方逃出等情
    （見原審法院九十一年二月四日訊問筆錄），另依現場相片所示，明顯可見火場
    燒燬情形以被告臥室門口附近最為嚴重，其床墊、木質地板及房間門部分有碳化
    、燒失（穿）之情形，越靠近房間內側及走廊越輕微，有相片七幀可佐（附於偵
    查卷宗第六十七頁至第七十頁），是以火災現場被告臥室之木質地板、彈簧床及
    房間木門均已嚴重燒呈碳化、燒穿現象，足見被告係潑灑大量汽油於臥室地板，
    且係潑灑在供房間出入之門口並進而於房間門口點燃，綜上各情，被告縱火處既
    係位於其住宅臥室門口附近，其對該處相關物品擺置及逃生出入，應知之甚詳，
    猶於明知甲○○人在臥房內側，仍潑灑大量汽油於供出入逃生之臥室門口並揚言
    要死大家一起死後點燃汽油，被告於點火時顯具有預見甲○○不能逃出火場之殺
    人不確定故意甚明，堪認其已著手於殺人犯罪行為之實行，而不遂，至被害人甲
    ○○於原審法院審理中雖稱被告只是一時氣憤，沒有要殺伊的意思，然此應係事
    後迴護之詞，亦不足為有利被告之認定，被告前揭所辯顯係飾卸之詞，不足採信
    ，其殺人未遂犯行部分，事證已臻明確，犯行亦堪認定。
四、按臺北縣樹林市○○路○段一四五巷六號房屋係供被害人甲○○居住之住宅，被
    告放火時，甲○○復在前述住宅二樓臥房內，已如前述，該房屋自屬現供人使用
    之住宅無疑。次按放火罪中所謂燒燬，係指火力燃燒，喪失物之主要效用，始得
    謂放火既遂。查甲○○前述住宅為地上三層鋼筋混凝土構造之建築物，火場經燃
    燒後，其燒燬情形僅侷限於二樓臥室門口附近，除床墊、地板及房間門部分有碳
    化、燒失（穿）之情形外，其他部分僅遭受煙燻及高溫燒烤並無明顯燃燒現象，
    有火災現場相片及前述火災原因調查報告書可據，因該住宅臥房內擺設之彈簧床
    等傢俱並非房屋之構成部分，臥房之木質地板及房間門裝璜亦非房屋結構之重要
    部分，是該住宅之重要部分或其居住效用，並未因起火燃燒而達滅失之程度，亦
    未波及影響該棟建築物之整體結構，被告就刑法第一百七十三條第一項犯行部分
    仍屬未遂，應堪認定。核被告基於放火及殺人之故意，放火燒燬甲○○前述住宅
    犯行部分，係犯刑法第一百七十三條第三項、第一項之放火燒燬現供人使用住宅
    未遂罪及第二百七十一條第二項、第一項之殺人未遂罪。被告前揭所犯放火燒燬
    現供人使用住宅未遂罪及殺人未遂罪二罪之間，有方法、結果之牽連關係，為牽
    連犯，應從一重之殺人未遂罪處斷。至甲○○受有右小腿一度燙傷五乘五公分及
    右上臂多處擦傷等傷害，係屬殺人未遂行為之結果，不另論罪。又被告著手實施
    殺害甲○○之行為，於未達甲○○死亡之結果時，出自己意而中止其結果之發生
    ，此一過程，業經被害人甲○○於警訊、偵查中迭稱：「．．因當時房門口有火
    在燃燒，我便急忙將衣櫃推開由窗戶爬出逃離火場，至我女兒陳筱婷房間將它（
    她）抱出，往大廳方向至陽台，橫越至隔壁二號二樓逃離，順勢從二號二樓走向
    一樓來，即發現我配偶乙○○手中握著滅火器．．」（見偵查卷宗第九頁背面）
    、「．．我就從窗戶逃出去抱我的國小一年級小孩，被告當時在哪裡我不知道，
    我打一一０後見他拿三支滅火器在滅火，我右腳燙傷有驗傷．．」等語（見偵查
    卷宗第三十八頁背面），核與被告於原審法院訊問時供稱：「我看到火就趕快到
    樓下拿滅火器，因為如果不用滅火器太太就不能從房間出來，．．」等語（見原
    審法院九十一年二月四日訊問筆錄）大致相符，是由渠等上開供述可知，本件由
    客觀情狀觀察，被告於上開住處臥房放火殺害被害人，使其負傷後，因見火勢兇
    猛為顧及甲○○安危，遂自行持三支滅火器滅火，使死亡結果不致發生，顯見被
    告主觀上，在無任何通常障礙事由介入之情況下，自行中止其殺害被害人犯意至
    明，依此情形，自屬中止未遂，爰依刑法第二十七條中止犯之規定，減輕其刑（
    被告所為，甚具危險性，不宜免除其刑）。另被告係因管教子女問題與妻言語衝
    突，一時衝動，酒後失慮未思及於木質地板上點燃汽油放火，火勢極易蔓延之嚴
    重後果致罹重典而其點火後隨即持滅火器滅火，自己中止犯罪，被告犯罪情節尚
    堪憫恕，而其所犯之殺人罪最輕本刑為十年以上有期徒刑，縱已依刑法第二十七
    條規定減輕其刑，仍屬有期徒刑五年以上之重罪，情輕法重，爰依刑法第五十九
    條之規定，遞減輕其刑。
五、原審因而予以論罪科刑，固非無見。惟查原判決於事實欄未敘明被告有放火燒燬
現供人使用之住宅之故意，自非允洽。且原判決既認被告犯行可憫恕，竟於論結
    欄漏引刑法第五十九條，亦有未洽。被告上訴，否認犯罪，指摘原判決不當，核
    無理由。檢察官上訴，認原判決量刑過輕，經核亦無理由。惟原判決既有可議，
    自應由本院將之撤銷改判。爰審酌被告犯罪之動機，其行為雖可非難，惟犯罪後
    立即中止犯行，阻止損害之擴大等一切情狀，量處有期徒刑貳年陸月，示懲。至
    扣案之汽油桶壹桶，屬被告所有供犯罪所用之物，業據被告供明在卷，爰依刑法
    第三十八條第一項第二款宣告沒收。
據上論斷，應依刑事訴訟法第三百六十九條第一項前段、第三百六十四條、第二百九
十九條第一項前段，刑法第二百七十一條第二項、第一項、第一百七十三條第三項、
第一項、第五十五條，第二十七條、第五十九條、第三十八條第一項第二款，判決如
主文。
本案經檢察官柯麗鈴到庭執行職務。
中      華      民      國    九十一    年       十     月     十一     日
                              臺灣高等法院刑事第四庭
                                  審判長法  官    蔡  永  昌
                                        法  官    徐  昌  錦
                              法  官    陳  榮  和
右正本證明與原本無異。
如不服本判決應於收受送達後十日內向本院提出上訴書狀，其未敘述上訴之理由者並
得於提起上訴後十日內向本院補提理由書（均須按他造當事人之人數附繕本）。
                                        書記官    劉  麗  芬
中      華      民      國    九十一    年      十      月     十六     日
附錄：本案論罪科刑法條全文
刑法第二百七十一條
殺人者，處死刑、無期徒刑或十年以上有期徒刑。
前項之未遂犯罰之。
預備犯第一項之罪者，處二年以下有期徒刑。
刑法第一百七十三條第一、三項
放火燒燬現供人使用之住宅或現有人所在之建築物、礦坑、火車、電車或其他供水、
陸、空公眾運輸之舟、車、航空機者，處無期徒刑或七年以上有期徒刑。
失火燒燬前項之物者，處一年以下有期徒刑、拘役或五百元以下罰金。
第一項之未遂犯罰之。
預備犯第一項之罪者，處一年以下有期徒刑、拘役或三百元以下罰金。
